【裁判字號】    90,訴,161
【裁判日期】    900823
【裁判案由】    分配表異議之訴
【裁判全文】
臺灣新竹地方法院民事判決  九十年度訴字第一六一號
    原      告  乙○○
    被      告  新竹國際商業銀行股份有限公司
    法定代理人  丙○○
    訴訟代理人  丁○○
                甲○○
右當事人間分配表異議之訴事件，本院判決如左：
    主    文
原告之訴駁回。
訴訟費用由原告負擔。
    理    由
一、原告方面：
  （一）聲明：本院八十九年度執字第二四二九號清償借款強制執行事件，於民國八
        十九年十二月三十日所製作之金額計算書分配表，將被告列為第六次序之第
        一順位抵押權，及受分配金額新台幣五十萬二千七百四十元之記載應予剔除
        ，並將上開金額分配予原告。
  （二）陳述：
        (1)訴外人彭佳政於民國八十六年間邀同訴外人彭正明、彭金龍、彭金春、彭
          金柱為連帶債務人，向原告借款新台幣一百萬元，並以其等所共有坐落新
          竹縣關西鎮○○○段第三八八之三、之四、之五地號等三筆土地及其上八
          七建號，門牌號碼關西鎮石岡子六十六之一號之建物（以下稱系爭房地）
          設定第二順位本金最高限額一百萬元之抵押權予原告，嗣原告就系爭房地
          聲請強制執行，經本院八十九年度執字第二四二九號執行事件拍賣後，本
          院執行處於八十九年十二月三十日所製作之分配表除將被告原本之債權金
          額二百五十萬元列為第五次序第一順位抵押權且足額受償外，竟又將被告
          對於訴外人彭佳政另一筆二百四十八萬零八百十六元之債權列為第六次序
          之第一順位抵押權，並受分配金額五十萬二千七百四十元，造成原告受分
          配金額僅餘十六萬四千四百三十七元，蒙受重大損失。實則，系爭二百四
          十八萬零八百十六元之債權，乃訴外人彭佳政於八十三年三月二日另以其
          所有新竹市○○段二三二八、二三二八之一、二三三一、二三三一之一、
          二三三一之二地號及其上一九一一建號房屋設定本金最高限額三百四十萬
          元抵押權予被告，並借款二百六十萬元，經被告聲請執行上開房地後，餘
          二百四十八萬零八百十六元未受償，應成為普通債權，從而被告將該債權
          列入八十九年度執字第二四二九號清償借款中第六次序之第一順位抵權，
          並非有理。
        (2)按最高限額抵押權係對於債權人一定範圍內之不特定債權，預定一最高限
          額，由債務人或第三人提供抵押物以擔保之特殊抵押權，故最高限額抵押
          權所擔保之債權金額必為一定範圍內所發生之債權，此即屬最高限額抵押
          權「量」之限制，另抵押物所擔保之債權種類亦須限制於一定範圍之法律
          關係所發生者為限，此乃最限額抵押權「質」之限制，至於概括最高限額
          抵押權，因債權與債務人間無基本契約（一定之法律關係）為擔保債權發
          生之基礎關係，尚難認為有效。被告與訴外人彭佳政、彭正明、彭金龍、
          彭金春、彭金柱五人就系爭房地所簽署之不動產抵押契約，其前言明載：
          「立不動產抵押契約人．．．．保證債務人彭佳政對貴行（包括貴總分支
          機構）現在（包括過去所負現在尚未清償之各項債務）及將來依償還合會
          金契約書、票據、保證、墊款、損害賠等負債務以及其他一切債務」，另
          第七條記載：「所提供之擔保物，除擔其所屬之債務外，不論擔保物擔之
          先後，貴行得作為債務人所負其他債務擔保共通流用之，如到期不能清債
          務，貴行得逕行處分擔物將其所得款項除償還．．．．及保證人所負其他
          一切債務之清償」，被告與訴外人彭佳政等五人就系爭房地所設定之最高
          限額抵押權因所擔保之債權無一定範圍，難謂有效。又按共同抵押者，乃
          為同一債權之擔保，於數不動產上設定抵押權，而未限定各個不動產所負
          擔之金額，抵押權人得就各個不動產賣得價金，受債權全部或一部之清償
          ，本件被告對訴外人彭佳政二百五十萬元之債權，以訴外人彭佳政、彭正
          明、彭金龍、彭金春、彭金柱共有之系爭房地設定最高限額三百二十萬元
          抵押權加以擔保，而被告對於訴外人彭佳政之二百四十八萬零八百十六元
          債權，另以訴外人彭佳政個人所有之另筆新竹市○○段房地設定最高限額
          三百四十萬元之抵押權予被告加以擔保，足見上開二筆房地係擔保不同之
          債權，且未約定共同擔保之旨，被告就二百四十八萬零八百十六元未受償
          之債權只有普通債權之效力，不能就系爭房地優先受償。
二、被告方面：
  （一）聲明：原告之訴駁回。
  （二）陳述：
        (1)最高限額抵押權係對於債權人一定範圍內之不特定債權，預定一最高限額
          ，由債務人或第三人提供抵押物予以擔保之特殊抵押權，此一定範圍內之
          債權即擔保債權質之限定，易言之，最高限額抵押權所擔保之債權乃由基
          礎法律關係所不斷發生之債權，此基礎關係得由債權人與債務人自行約定
          ，通常具有繼續性，被告與訴外人彭佳政所訂立之不動產抵押契約，已載
          明係於銀行特許業務之範圍內之法律關係，即授信融資契約關係，原告謂
          系爭最高限額抵押權所擔保之債權無一定範圍，為無的放矢。又預定最高
          限額係抵押權人所得優先受償之最高額度，屬量之特定，惟實際債權額之
          多寡，於未確定前增增減減變動無常，於決算時始告確定，原告於設定第
          二順位抵押權時，已知系爭房地上有被告之第一順位抵押權三百二十萬元
          之負擔，應可為相當之預測，以之作為是否借款之依據，竟於分配之際為
          爭執，誠屬可議。
        (2)被告所為之放款乃額度放款，即就借款人信用、從事之行業別、收入狀況
          、投資情況、申貸理由、財產現況、保證人資力等，綜合判斷其所能承擔
          之債務，並提供一定財產設定最高限額抵押權，而為「核定放款額度」，
          此額度有可能高於或低於最高限額抵押權，故借戶可於此額度內自由借還
          運用，他日借款人之收入、財產價值增加，可重新徵信擴張額度，並就原
          抵押物設定第二順位最高限額抵押權，抑或就另提供之不動產設定最限額
          抵押權，以擔保其前後對本行之借款債務，借款人提供上開資料向被告申
          貸者，經徵信屬實，授信部門即就申貸數額中核定一定之額度，可能高於
          或低於申貸數額，而借款人可以購屋、修繕、投資等理由為抵押、信用、
          票貼、信用卡融資、金融卡便利貸等科目之借貸理財，均涵蓋此最高限額
          抵押權內，否則每筆融資均重新設定一抵押權或另提供資產重行設定抵押
          權，將與資金融通市場之迅速特性相左，目前銀行業對個人及法人均以此
          授信額度方式貸予資金，倘如原告所述者，恐有礙金融交易秩序，對資金
          之取流通更形不易，一反經濟發展、進步之常軌。
        (3)訴外人彭佳政於八十二年五月八日向被告之新埔分行關西辦事處申貸一般
          款二百五十萬元，及消費（信用）貸款五十萬元，提供系爭房地為擔保，
          而訴外人彭佳政復於八十三年二月二十三日為另購置不動產再向被告之儲
          蓄部申貸二百六十萬元，由儲蓄部徵信卡記載顯示係依其當時所有之財產
          及償債能力來審查其申貸額度，但嗣後訴外人彭佳政之償還情況不良故要
          求再提擔保品，其再於八十四年五月八日向被告之關西分行申貸二百五十
          萬元，足見被告訴外人彭佳政多次借貸均係以最高限抵押權內借借還還，
          並非如原告所述一筆借款對一抵押權之普通抵押權，而係就借款人整體授
          信為額度放款，借款人可於此額度內為運用，係以前後二最高限額抵押權
          共同擔保被告對訴外人彭佳政之全部債權。
    理    由
一、本件兩造不爭執之事實：
    （一）訴外人彭佳政、彭正明、彭金龍、彭金春、彭金柱五人於八十二年五月二
          十八日以其等共有之新竹縣關西鎮○○○段第三八八之三、之四、之五地
          號等三筆土地及其上八七建號，門牌號碼關鎮石岡子六十六之一號之建物
          設定第一順位本金最高限額三百二十萬元之抵押權予被告，以擔保被告對
          訴外人彭佳政之債權，嗣八十六年七月二十六日訴外人彭佳政等五人又以
          上開房地設定第二順位本金最高限額一百萬元之抵押權予原告，以擔保原
          告對該五人之債權，均登記在案。
    （二）訴外人彭佳政另於八十三年三月二日以其所有之新竹市○○段二三二八、
          二三二八之一、二三三一、二三三一之一、二三三一之二地號及其上一九
          一一建號房屋設定第一順位本金最高限額三百四十萬元抵押權予被告，以
          擔保被告對訴外人彭佳政之債權，亦登記在案。
    （三）訴外人彭佳政於八十三年三月三日向被告借款二百六十萬元，現尚欠二百
          四十八萬零八百一十六元。另於八十四年八月二十四日向被告借款二百五
          十萬元，亦尚未清償。
    （四）原告聲請對系爭新竹縣關西鎮房地強制執行，經本院八十九年度執字第二
          四二九號執行事件拍賣後，本院執行處於八十九年十二月三十日所製作之
          分配表除將被告二百五十萬元債權列為第五次序第一順位抵押權且足額受
          償外，又將被告對於訴外人彭佳政另一筆二百六十萬元債權受償不足額之
          二百四十八萬零八百十六元之債權列為第六次序之第一順位抵押權，並受
          分配金額五十萬二千七百四十元。
二、得心證之理由：
    本件兩造爭執者，乃被告對訴外人彭佳政二百四十八萬零八百十六元之借款債權
    得否列入第一順位抵押權所擔保之債權優先於原告之債權受清償？
    （一）原告主張被告對訴外人彭佳政二百四十八萬零八百十六元之借款債權為普
          通債權，並非系爭房地所設定第一順位最高限額三百二十萬元抵押權擔保
          之範圍，係以：訴外人彭佳政以系爭新竹縣關西鎮之房地設定最高限額三
          百二十萬元抵押權，以擔保二百五十萬元之借款債權，並以其所有新竹市
          ○○段二三二八、二三二八之一、二三三一、二三三一之一、二三三一之
          二地號及其上一九一一建號房屋設定最高限額三百四十萬元抵押權予被告
          ，以擔保另筆二百六十萬元借款債權，以上二筆借款各有不同之最高限額
          抵押權為擔保，非共同抵押，分配表第六次序之二百四十八萬零八百十六
          元債權乃二百六十萬元債權於拍賣後不足受償之餘額，應成為普通債權。
          被告與訴外人彭佳政等五人間之抵押權設定契約書雖載明擔保之債權為「
          債務人彭佳政對貴行（包括貴總分支機構）現在（包括過去所負現在尚未
          清償之各項債務）及將來依償還合會金契約書、票據、借款、保證、墊款
          、損害賠等負債務以及其他一切債務」，對最高限額抵押權所擔保之債權
          未劃定一定範圍之限制，屬概括最高限額抵押權，應屬無效為其論據。
    （二）按最高限額抵押權，係對於債權人一定範圍內之不特定債權，預定一最高
          限額，由債務人或第三人提供抵押物予以擔保之特殊抵押權。故最高限額
          抵押權所擔保債權必須為一定範圍內所發生之債權。該一定範圍之法律關
          係即為最高限額抵押權之基礎關係。至於概括最高限額抵押權，因債權人
          與債務人間無基本契約（一定之法律關係）為擔保債權發生之基礎關係，
          固難認為有效。惟法律行一部分無效者，全部皆為無效，但除去該部分亦
          可成立者，則其他部分，仍為有效，民法第一百十一條定有明文。查訴外
          人彭佳政、彭正明、彭金龍、彭金春、彭金柱五人於八十二年五月二十八
          日以其等共有之新竹縣關西鎮○○○段第三八八之三、之四、之五地號等
          三筆土地及其上八七建號，門牌號碼關鎮石岡子六十六之一號之建物設定
          第一順位本金最高限額三百二十萬元之抵押權予被告，以擔保被告對訴外
          人彭佳政之債權，抵押權設定契約書前言載明擔保之債權為「債務人彭佳
          政對貴行（包括貴總分支機構）現在（包括過去所負現在尚未清償之各項
          債務）及將來依償還合會金契約書、票據、借款、保證、墊款、損害賠償
          等所負債務以及其他一切債務」均在擔保之內，揆諸前揭說明，其中所謂
          「其他一切債務」之概括約定，因欠缺基礎之法律關係，屬概括最高限額
          抵押權約定之態樣，難認為有效，然除此部分之約定外，其餘擔保基礎之
          法律關係諸如「償還合會金契約書、票據、借款、保證、墊款、損害賠償
          」之約定，均甚為明確，難指該部分之約定亦一併歸於無效（參見最高法
          院九十年台上字第一一六四號、八十六年台上字第二三五二號判決），且
          限制概括最高限額抵押權之效力，乃基於該種抵押權擔保之債權範圍不明
          確，使抵押人負擔不可預測之債務，及使抵押物受「無限制」限額之拘束
          ，以致於對後次序之抵押權人或一般債權人保護欠周，本件被告主張優先
          受償之二筆債權，均基於借款關係而生，並無上開疑慮，原告認被告與訴
          外人彭佳政間之最高限額抵押權契約無基礎法律關係，應全部歸於無效，
          不足採信。
    （三）又原告主張訴外人彭佳政以系爭新竹縣關西鎮之房地設定最高限額三百二
          十萬元抵押權予被告，以擔保二百五十萬元之借款債權，另以其所有新竹
          市○○段房地設定最高限額三百四十萬元抵押權予被告，以擔保另筆二百
          六十萬元借款債權，二筆債權各以不同之不動產設定抵押權擔保之事實，
          為被告否認，辯稱現行一般銀行業放款方式均為額度放款，即就借款人信
          用、資力等條件，綜合判斷其所能承擔之債務，並提供一定財產設定最高
          限額抵押權，以「核定放款額度」，借戶可於此額度內自由借還運用，而
          非一筆借款對一筆抵押權，被告對於訴外人彭佳政之申貸亦採此方式，以
          其設定抵押之全部財產來擔保被告所有之借款債權等語，並提出借據二份
          、授信申請書四份、信用調查表三份、徵信資料卡二份、授信戶貸放類資
          料歸戶查詢報表一份為證。查被告與訴外人彭佳政之抵押權設定契約，約
          定基於償還合會金契約書、票據、借款、保證、墊款、損害賠償之基礎法
          律關係所生之債權，均在抵押權擔保之範圍內，應屬有效，已如前述，而
          最高限額抵押權本係就抵押權存續期間內已發生或將來可能發生之不特定
          債權有優先受償權，原告主張被告在系爭房地上設定之最高限額抵押權係
          擔保特定之二百五十萬元債權，其他債權不在擔保範圍內，已與最高限額
          抵押權之性質有違，又同一債務人提供二筆抵押物先後與債權人訂立最高
          限額抵押契約，除當事人有特約，對已發生及將來可能發生之債權，限定
          為其中某一筆抵押不動產所擔保者外，如該二件最高限額抵押契約均約定
          所擔保債權包括現在、過去及將來發生之債權，則抵押權人自得就已發生
          之債權同時或先後對該二筆抵押物實行抵押權，不因已對其中一筆抵押物
          拍賣不獲全部清償，而影響另筆抵押物之優先受償權利，亦即該二筆抵押
          物對最高限額抵押權人而言，具有共同擔保之性質（最高法院八十五年度
          台上字第七六五號判決參見）。依被告所提出之上開資料，本借款經過為
          ：訴外人彭佳政於八十二年五月八日向被告申貸二百五十萬元及五十萬元
          借款，授信方式分別載為擔保放款及信用借款，被告行員於信用調查表申
          請授信初審意見欄簽擬：「提供不動產房屋抵押准予受理」，其後訴外人
          彭佳政五人即提供系爭不動產設定最高限額三百二十萬元抵押權，以擔保
          該二筆債權，被告之徵信資料卡不動產明細欄上即登載系爭房地之坐落面
          積等相關資料，其後訴外人彭佳政又於八十三年二月二十三日再向被告申
          貸二百六十萬元，被告儲蓄部之信用調查表後方所列信用狀況即載明尚欠
          本行（借款）餘額二百五十萬元，並在徵信資料卡不動產明細欄登記系爭
          新竹縣關西鎮房地及新竹市○○段房地之坐落面積等資料，嗣前開二百五
          十萬元之借款到期，訴外人彭佳政於八十四年五月八日乃向被告申貸同一
          金額，被告在擔保品及權利未變動之情況下，准予申貸，展期三年，收回
          原尚欠金額（實際上為借新債還舊債），核與被告所辯其於核貸時確已全
          盤考量借款人對其本行及分行之所有債務及借款人所有之財產及償債能力
          ，以決定貸款金額等語相符，原告主張系爭房地僅擔保二百五十萬元之借
          款債權，另新竹市○○段房地係擔保二百六十萬元之債權，二百六十萬元
          債權拍賣不足受償之二百四十八萬零八百一十六元已成為普通債權云云，
          尚不足採。
    （四）查被告在系爭房地所設定最高限額三百二十萬元抵押權，存續期間為八十
          二年五月二十二日起至一百十二年五月二十一日止，而抵押權設定契約書
          載明擔保之債權為債務人彭佳政對被告總行及分支機構現在、過去，及將
          來所負債務以及其他一切債務，分配表第六次序之二百四十八萬零八百一
          十六元借款債權係訴外人彭佳政於八十三年三月三日借用二百六十萬元受
          償不足之餘額，為抵押權存續期間內發生之債權，且本於基礎法律關係中
          之借款關係所生，自屬最高限額抵押權擔保之範圍，在最高限額三百二十
          萬元之額度內，應可優先受償，本院八十九年度執字第二四二九號強制執
          行事件，將系爭二百四十八萬零八百一十六元債權列入分配表第六次序第
          一順位抵押權，並受分配金額五十萬二千七百四十元（與第五次序債權之
          受償金額合計為三百二十萬元），優先於原告第二順位抵押債權受償，並
          無不當，原告請求剔除該債權，並將受分配金額分配予原告，並無理由。
三、綜上，原告請求本院八十九年度執字第二四二九號清償借款強制執行事件，於民
    國八十九年十二月三十日所製作之金額計算書分配表，將被告列為第六次序之第
    一順位抵押權，及受分配金額新台幣五十萬二千七百四十元之記載應予剔除，並
    將上開金額分配予原告，非屬正當，應予駁回。
四、結論：原告之訴為無理由，依民事訴訟法第七十八條，判決如主文。
中      華      民      國    九十    年      八      月    二十三    日
                                  臺灣新竹地方法院民事第二庭
~B法      官  彭洪英
右為正本係照原本作成。
如對本判決上訴，須於判決送達後廿日內向本院提出上訴狀。
~B法院書記官  吳美雲
中      華      民      國    九十    年      八      月    二十三    日


司法院資訊處製作；財團法人民間司法改革基金會備份。
